【裁判字號】    89,上易,302
【裁判日期】    890229
【裁判案由】    違反醫師法等
【裁判全文】
臺灣高等法院臺中分院刑事判決          民國八十九年度上易字第三○二號
    上  訴  人
    即  被  告  乙○○
    選任辯護人  張績寶
                張繼準
右上訴人因違反醫師法等案件，不服台灣台中地方法院中華民國八十八年十二月二十
八日第一審判決（民國八十八年度訴字第五三九號，起訴案號：台灣台中地方法院檢
察署民國八十七年度偵字第一七○三七、一七九八五號），提起上訴，本院判決如左
：
    主      文
原判決撤銷。
乙○○未取得合法醫師資格，擅自執行醫療業務，因而致人傷害，處有期徒刑壹年貳
月，緩刑伍年。緩刑期內付保護管束。
扣案之中藥粉壹拾伍包，病歷冊壹佰貳拾柒本，均沒收。
    事      實
一、乙○○未取得合法中醫師資格，不得執行醫療業務，竟自民國（下同）七十八年
    七月間起，在台中縣大肚鄉○街村○○路四十七號其所經營之「得安中藥房」內
    ，為不特定病患看診、把脈，並開具處方、施用自行調製之中藥藥膏及貼布，擅
    自執行中醫醫療業務，為從事民俗醫療業務之人。迨至八十七年四月十四日，甲○○之孫女呂瑋婷因鼻樑紅腫不適，顏面皰疹而至乙○○經營得安中藥房求醫治
    療，乙○○即為其看診、用藥，並將其自行調製中藥藥膏敷裹於呂瑋婷之患部，
    並以貼布覆蓋先後為呂瑋婷治療七次，每次收費新台幣（下同）二百五十元，乙○○依其治療情形，應注意敷裹草藥於呂瑋婷患部，極易造成眼睛無法適應藥物
    而造成感染，依其長期從事民俗醫療之經驗，亦能加以注意，然其竟疏未注意其
    所敷裹之中藥對呂瑋婷眼睛造成不適，亦未告知甲○○、呂瑋婷應行送請合法醫
    院進行後續治療，因而致使呂瑋婷右眼帶狀皰疹角膜炎合併穿孔之傷害，嗣於八
    十七年五月四日進行角膜移植手術，但其右眼視力業已受損，裸視僅為零點二至
    零點三之視能。甲○○乃向台灣台中地方法院檢察署檢舉上情。嗣經台灣台中地
    方法院檢察署檢察官指揮台中縣警察局刑警隊查緝，於八十七年八月二十日十七
    時三十分，在上揭藥房當場查獲乙○○為病患丁○○頭暈、戊○○胃腸不適失眠
    症看診、用藥，並扣得已調劑好乙○○使用之中藥粉十五包、及其所有供擅自執
    行醫療業務所用之病歷冊一二七本等。
二、案經甲○○告訴及台中縣警察局移送台灣台中地方法院檢察署檢察官偵查起訴。
    理      由
一、訊據上訴人即被告乙○○（以下稱被告）對於右揭事實坦承不諱，核與告發人甲○○指訴之情節相符，並經證人丁○○、戊○○分別於警訊中供明在卷，復有扣
    案之中藥粉十五包、病歷冊一二七本可資佐證。另其擅自執行民俗醫療之業務致
    被害人呂瑋婷傷害部分，亦經檢察官送請行政院衛生署醫事審議委員會鑑定結果
    認定：「病患之角膜炎最有可能還是因帶狀皰疹同時侵犯皮膚及角膜所致，但是
    否會因眼皮皰疹破裂，致病毒感染角膜，則不得而知。顏面皰疹侵犯眼睛之比例
    為百分之四十，惟該症造成角膜穿孔之機率極少，倘若本案因眼部皰疹產生角膜
    炎，且造成角膜穿孔，則乙○○即有延誤治療之疏失。」等語，此有行政院衛生
    署八十八年五月四日署醫字第八八○二七三四四號書函檢送該署醫事審議委員
    會第八七二一九號鑑定書一件附卷可憑。依據上開鑑定意見所示，無論呂瑋婷右
    眼帶狀皰疹角膜炎合併穿孔之原因是否係為被告敷裹草藥之化學成份不當所致，
    但依被告於檢察官偵查中供稱：「．．．因呂女右眼四週都有皰疹，所以才整個
    貼住，一天來換一次藥，前後我貼了七次藥膏．．．」等語，足證被告治療被害
    人呂瑋婷之期間非短，頻率密集，竟猶疏於注意，延誤告知致使病情惡化之傷害
    ，其非法執行中醫醫療業務與被害人呂瑋婷前開傷害間，具有客觀上之相當因果
    聯絡關係，且為被告之所能預見，被告犯罪事證已屬明確，犯行洵堪認定。
二、核被告所為，係犯有醫師法第二十八條第一項、第二項未取得合法醫師資格擅自
    執行醫療業務因而致人傷害罪。原審法院予以被告論罪科刑，固非無見。惟查：
    (一)原審法院未於事實欄詳細明白認定被告為病患丁○○患頭暈、戊○○患胃腸不
    適失眠症記載，而略載乙○○為病患丁○○、戊○○看診、用藥，尚有欠洽。(二)
    次按醫師法第二十八條第二項規定犯前項之罪，因而致人傷害者，應依刑法加重
    其刑至二分之一，係指未取得合法醫師資格之行為人，擅自執行醫療業務之基本
    犯罪行為時；若因而致受其醫療之人發生原所不預期，但得預見之傷害之加重結
    果犯，僅其應受處罰之刑，依刑法相關條文加重其刑二分之一，並未變更其刑法
    第二百八十四條第二項之業務過失傷害罪，其判決主文罪刑之宣告，亦應依醫師
    法第二十八條第一項、第二項之規定予以記載；法條應引用醫師法第二十八條第
二項及刑法相關條文，方符罪刑法定之本旨。且與行為人必須有二個或二個以上
    行為（方法行為與結果行為）之故意實施始能成立之牽連犯不同（故意犯與過失
    犯不能成立牽連犯）。參照最高法院六十六年十月十一日六十六年度第八次刑庭
    總會決定(一)，七十二年二月八日七十二年度第二次刑事庭會議決議(一)及八十四年
    度台上字第一三五七號判決。原審法院認被告所犯醫師法第二十八條第一項未取
    得合法醫師資格擅自執行醫療業務罪及刑法第二百八十四條第二項之業務過失傷
    害罪，所犯上開二罪間，具有方法結果之牽連關係，應從一重之醫師法第二十八
    條第一項處斷。被害人呂瑋婷進行眼角膜移植後，右眼裸視視能減衰為零點二至
    零點三，雖屬不治或難治之傷害，然其視能未至毀敗之程度，尚難以重傷害論處
    （最高法院二十五年上字第四六八○號判例）。被告所犯業務過失傷害罪部分，
    雖未據公訴人起訴，然此部分與前開起訴之違反醫師法部分，具有裁判上一罪之
    關係，應為起訴效力所及，原審法院自得併予審判，併有判決適用法則不當。被
    告上訴意旨指摘原審判決欠當，為有理由，自應由本院將原審判決撤銷改判。審
    酌被告尚無犯罪前科紀錄，及擅自執行醫療業務期間甚久，及本院審理中已與被
    害人呂瑋婷、及其法定代理人呂人參成立和解賠償二百萬元（有和解書影本附本
    院卷可憑）等一切情狀量處如主文第二項所示之刑。扣案之中藥十五包，係為被
    告執行醫療行為使用之藥品，應依法宣告沒收。病歷一二七本，係供其供擅自執
    行醫療業務犯罪所用之物，且為被告所有，併予宣告沒收。再查被告前未曾受有
    期徒刑以上刑之宣告，此有臺灣臺中地方法院檢察署被告刑案資料查註紀錄表及
    本院被告全國前案紀錄表各一件在卷可按，被害人呂瑋婷及其法定代理人呂人參
    渠二人具書面表示不予被告追究，且被告現尚有七十五歲老母林何仁分（十四年
    十月十七日出生）及在學之子林千貴、林佳霖，依靠被告扶養及學業延續，有戶
    籍謄本一件，學生證影本二份及台中縣大肚鄉頂街村村長林昱雄出具證明書一件
    在卷可證，並經被告在本院陳明今後不再執行醫療業務，其經此次偵審教訓，應
    無再犯之虞，本院認對被告所宣告之刑，以暫不執行為適當，爰併予宣告最長期
    緩刑伍年，以啟自新。緩刑期內，被告宜交付觀護人施以適當之保護管束，以輔
    導其行為，並觀後效。
三、又原審法院檢察署檢察官公訴意旨以：被告明知保育類野生動物、瀕臨絕種及珍
    貴稀有野生動物產製品，非經主管機關之同意，不得買賣或在公共場所陳列、展
    示。詎料其竟意圖販賣予不特定病患，於八十一年起，向不詳人士購入熊膽產製
    品「純正碧熊膽」十一瓶，陳列在上揭藥房，迨至八十七年八月二十日十七時三
    十分，在上揭藥房為警當場查獲，因認被告另涉違反野生動物保育法之犯行等情
    。經查上揭「純正碧熊膽」經檢驗結果，確實含熊膽特有成分Tauroursodeoxych
    olic  Acid，固有行政院衛生署藥物食品檢驗局檢驗成績書附卷足憑，堪以採信
    。然查被告遭警查獲地點係以木板隔間為前後二部分，前半部為執行醫療行為之
    場所，後半部為配藥房，非屬不特定人均得出入之公開場所，而上開熊膽製品係
    置於被告配藥房內之抽屜內，於查獲當時由執行查緝之員警自抽屜內取出等情，
    業據員警傅天浩在原審到庭證稱：「是在調劑藥方的抽屜，裡面有處方箋及熊膽
    約十一小瓶，十瓶是裝在紙盒內，單瓶放外面，當時不確定是熊膽，所以有請衛
    生局鑑定，碧熊膽是否有使用過，不確定。」等語，另經原審法院勘驗扣案病歷
    記載，亦無任何有關熊膽用藥之紀錄，證人戊○○在原審亦稱不知被告有無使用
    熊膽處方等語，從而被告辯稱上開保育類野生動物製品並未於公共場所陳列、展
    示、買賣等語，衡情應屬可信。從而公訴意旨認定被告另涉違反野生動物保育法
    等語，尚乏積極證據可佐，然查此部分與前開有罪部分，具有裁判上一罪之關係
    ，爰不另為無罪之諭知。
四、據上論結：應依刑事訴訟法第三百六十九條第一項前段，第三百六十四條，第二
    百九十九條第一項前段，醫師法第二十八條第一項前段，第二項前段，刑法第十
    一條前段，第二百八十四條第二項，第三十八條第一項第二款，第七十四條第一
    款，第九十三條第一項，罰金罰鍰提高標準條例第一條前段，判決如主文。
本案經檢察官丙○○到庭執行職務。
中      華      民      國    八十九     年      二       月   二十九   日
                                  臺灣高等法院臺中分院刑事第三庭
                                        審判長法  官  方  艤  駐
                                              法  官  吳  信  銘
                                              法  官  王  德  麟
右正本證明與原本無異。
不得上訴。
                                              書記官  陳  曉  青
中      華      民      國    八十九     年      三       月     二     日
附錄本案論罪科刑法條:
醫師法第二十八條第一項：未取得合法醫師資格，擅自執行醫療業務者，處一年以上
三年以下有期徒刑，得併科新臺幣三萬元以上十五萬元以下罰金。其所使用之藥械沒
收之。
犯前項罪，因而致人傷害或死亡者，應依刑法加重其刑二分之一。
刑法第二百八十四條第二項：從事業務之人，因業務上之過失傷害人者，處一年以下
有期徒刑、拘役或一千元以下罰金。致重傷者，處三年以下有期徒刑、拘役或二千元
以下罰金。
                                                                        Ｆ


司法院資訊處製作；財團法人民間司法改革基金會備份。
